【裁判字號】    97,建,17
【裁判日期】    971231
【裁判案由】    給付工程款
【裁判全文】
臺灣彰化地方法院民事判決  97年度建字第17號
原      告  駿豐營造有限公司
法定代理人  丙○○
訴訟代理人  甲○○
被      告  台灣省彰化農田水利會
法定代理人  乙○○
訴訟代理人  陳建勛律師
上列當事人間請求給付工程款事件，本院於民國97年12月25日言
詞辯論終結，茲判決如下：
    主  文
被告應給付原告新台幣貳拾柒萬零貳佰貳拾陸元，及自民國九十
七年五月二十五日起至清償日止，按年息百分之五計算之利息。
原告其餘之訴駁回。
訴訟費用由被告負擔百分之三十五即新台幣貳仟玖佰陸拾捌元，
餘由原告負擔。
本判決原告勝訴部分得假執行。但被告以新台幣貳拾柒萬零貳佰
貳拾陸元為原告預供擔保，得免為假執行。
原告其餘假執行之聲請駁回。
    事實及理由
一、原告起訴主張：
  (1)兩造於民國96年11月12日簽訂工程契約書，由原告承攬被告
    所發包之「大簾埤圳改善工程」（下稱系爭工程），工程總
    價為新台幣（下同）6,332,000元，雙方並於契約第19條第4
    項約定：契約變更，非經機關及廠商雙方之合意，作成書面
    紀錄，並簽名或蓋章者無效。
  (2)按系爭工程為總價承包，原告多做部分依約不得請求，被告
    多編部分亦不得扣減。然系爭工程於97年2月底接近完工之
    際，被告發現「塊狀護欄」有多編情形，卻未經雙方會勘完
    成法定程序，即擅自將系爭工程總價由原先約定之6,332,00
    0元非法扣減為6,132,231元。又原告第一次估驗領到4,073,
    125元，第二次估驗領到1,752,494元，故被告尚應給付原告
    506,381元之工程款。
  (3)又系爭工程契約第5條付款辦法第3點約定：「工程進行期間
    ，如遇物價波動時，得依行政院主計處公布之臺灣地區營造
    工程物價指數，就漲跌幅超過2.5%之部分，於估驗完成後調
    整工程款．．．」，且依據彰化農田水利會施工補充說明及
    施工規範一之一第6條約定：「本工程除契約另有規定外，
    無預付款且於施工期間（含停工及展延）內，均考慮因物價
    上漲而調整工程計價」。而關於物價調整指數計算表之計算
    方式，依行政院公共工程委員會函示、參考範例、物價調整
    指數計算表，經原告計算後被告應給付之物價指數調整款為
    270,226元。原告曾於97年5月2日以駿營（97）字第0502號
    函催告，被告並無異議，上揭金額應為確定。爰依承攬法律
    關係請求被告給付工程尾款及物價指數調整款等語，並聲明
    ：被告應給付原告776,607元，及自支付命令送達翌日起至
    清償日止，按年息5%計算之利息；訴訟費用由被告負擔；願
    供擔保請准宣告假執行。
二、被告則以：
  (1)查系爭工程中「塊狀護欄」之數量確實為多編，原設計誤為
    434個，正確應為245個，嗣後被告並依約辦理變更設計及扣
    減，原告亦在會勘紀錄上簽名，後再經被告機關之各主管用
    印，並無原告所指違法扣減工程款情事。
  (2)系爭工程契約書第2條約定：「依實際施作或供應之項目及
    數量結算，以契約中所列履約標的項目及單價，依完成履約
    實際供應之項目及數量給付」，此為實作實算之契約條款。
    本件原告實際施作之「塊狀護欄」僅245個，卻請求被告依
    434個數量給付工程款，實無理由。
  (3)又依系爭工程契約書第5條第2項：「．．．經機關核符後付
    給估驗款之95%，其餘5%作為保留款，於工程竣工驗收合格
    後，及保固保證金繳存後一次付清。」，故系爭工程之保留
    款，因原告尚未繳納保固保證金，條件尚未成就，其遽予起
    訴請求被告給付保留款，亦無理由。
  (4)兩造於系爭工程施工規範約定：「本工程除契約另有規定外
    ，無預付款且於施工期間（含停工及延展）內均考慮物價上
    漲而調整工程計價。」，係約定業主得考慮施工期間長短及
    物價上漲情形給予廠商物價指數調整款，並非謂業主有給付
    物價指數調整款之義務及廠商有請求物價指數調整款之權利
    ，則原告主張被告應給付其物價指數調整款，實有誤會。再
    者，物價指數調整款係為因應施工期長、混擬土、鋼筋等營
    建原物料物價上漲而設，而施工期短、施工規模小之工程，
    因廠商在投標時即可預見原物料上漲情形，預先訂購，並無
    加給物價指數調整款之必要。系爭工程施工期僅137個工作
    天，原告在得標後可以依圖說、工程估價單，預先訂購所需
    之預拌混擬土、鋼筋，並據以估算施工成本，而前來投標，
    倘若原告不自行控制施工成本，坐任物價上漲後始行購置，
    豈非將廠商之自我控制成本責任轉由國家負擔？將物價上漲
    所增加之施工成本轉嫁被告身上？故原告主張為無理由，此
    亦與物價指數調整款之制度精神有違。另物價指數調整款之
    給付，法律上並無催告及逾期未答覆之擬制效果規定，故原
    告主張其催告後被告並無異議金額即為確定云云，亦無所據
    。倘若兩造確實有約定物價指數調整款，系爭工程共分2次
    估驗領款，原告理應在每次估驗時一併計算當期之物價指數
    調整款向被告請領之，原告當無放棄不予請領之理，然原告
    2次請領估驗款，未曾一併向被告請領物價指數調整款，足
    證兩造確實無物價指數調整款之約定等語，資為抗辯，並聲
    明：原告之訴駁回；訴訟費用由原告負擔；如受不利判決，
    願供擔保請准宣告免為假執行。
三、兩造不爭執事項：
  (1)原告於96年11月12日承攬被告所發包之系爭工程，工程總價
    為6,332,000元，原告施作完工後，經被告於97年4月8日驗
    收合格。原告先後向被告領取估驗款4,073,125元及1,752,4
    94元。
  (2)系爭工程「塊狀護欄」之實際施作數量僅為245個。
四、兩造爭執事項：
  (1)原告得否請求被告給付工程款差額506,381元？
  (2)系爭工程契約書有無物價指數調整款之約定？
五、法院之判斷：
  (1)本件原告主張被告應依系爭工程契約總價付款，給付工程款
    差額506,381元，被告則辯稱系爭工程契約約定實作實算，
    原告未施作數量自不得請求付款，又原告並未繳納保固保證
    金，尚不得請求保留款等語。經查，系爭工程契約中約定「
    依實際施作或供應之項目及數量結算」、「保留款於工程竣
    工驗收合格，及保固保證金繳存後一次付清」，此有工程契
    約書附卷可稽，且為兩造所不爭執。而原告就其實際施作之
    「塊狀護欄」數量僅為245個，並非契約約定之數量434個，
    另其尚未繳存保固保證金之事實亦不否認，則原告本件請求
    被告給付其未實際施作部分之工程款及工程保留款，均無理
    由，應予駁回。
  (2)次查，兩造就系爭工程物價指數調整約定：工程進行施工期
    間，物價指數調整規定如下：「(1)物價指數調整：工程進行
    期間，如遇物價波動時，得依行政院主計處公布之臺灣地區
    營造工程物價指數（總指數）漲跌幅超過2.5%之部分，於估
    驗完成後調整工程主體款項。(2)契約價金得依臺灣地區營造
    工程物價指數（總指數）調整者，調整事項如下：(A)得調
    整本工程之主體工程項金額（其餘項目不予調整）。(B)調
    整公式：依據中央機關已訂約工程因應國內營建物價變動之
    物價調整原則計算方式。(C)逾履約期限之部分，應以估驗
    當期總指數與契約規定履約期限當月總指數二者較低者為調
    整依據。但逾期履約係非可歸責於廠商者，應以估驗當期總
    指數為調整依據。」、「本工程除契約另有規定外，無預付
    款且於施工期間（含停工及展延）內均□考慮□不考慮因物
    價上漲而調整工程計價」，系爭工程契約書第5條第3款第1
    目、第2目，及被告施工補充說明及施工規範一一般說明第6
    條各有明定。而解釋意思表示，應探求當事人之真意，不得
    拘泥於所用之詞句，民法第98條定有明文。如契約之文字已
    表示當事人之真意，無需別事探求者，自不得捨契約文字而
    為曲解。本件系爭工程契約書第5條第3款第1目、第2目條文
    上方「□工程於施工期間（含停工及展延），均不考慮因物
    價而調整工程計價。」欄位，及被告施工補充說明及施工規
    範一一般說明第6條條文末段「□不考慮因物價上漲而調整
    工程計價」欄位，均留白未勾選，此有系爭工程契約書及被
    告施工補充說明及施工規範附卷可佐。基此，足認系爭工程
    契約書第5條第3款第1目、第2目及被告施工補充說明及施工
    規範一一般說明第6條，均為明文約定系爭工程有物價指數
    調整款，核無契約文字文義不明情事，其已表示當事人之真
    意無訛。是以，被告援引其施工補充說明及施工規範一一般
    說明第6條之規定，曲解為被告有權不考慮依物價指數調整
    工程款，即屬無據。另被告徒以系爭工程之工期短、原告投
    標時已預知工料價格、原告未於每次估驗時一併計算當期之
    物價指數調整款向被告請領各情，否認其應負物價指數調整
    款之給付責任，實有違契約應嚴格遵守原則，亦無可採。
  (3)原告主張系爭工程物價指數調整款為270,226元，業據其提
    出行政院公共工程委員會物價調整方式參考範例及營造工程
    物價指數銜接表為證，被告並未為相反之主張及舉證，是堪
    信原告此部分之主張為真實。
  (4)綜上所述，原告本於系爭工程契約書第5條第3款約定，請求
    被告給付物價指數調整款270,226元，及自支付命令繕本送
    達翌日即97年5月25日起至清償日止，按年息5%計算之法定
    遲延利息，為有理由，應予准許。至逾此部分所為之請求，
    則為無理由，應予駁回。
六、原告陳明願供擔保聲請宣告假執行，經核其勝訴部分未逾50
    萬元，應依職權宣告之。至原告敗訴部分，其假執行之聲請
    ，失所附麗，應併予駁回。被告陳明願供擔保聲請宣告免為
    假執行，則無不合，爰酌定相當擔保金額宣告之。
七、本件事證明已臻明確，兩造其餘攻擊防禦方法及舉證，經審
    酌後於判決結果不生影響，爰不再一一論列。
八、訴訟費用負擔之依據：民事訴訟法第79條。
中    華    民    國    97    年    12    月    31    日
                  民事第二庭    法  官  施錫揮
以上正本係照原本作成。
如對判決上訴，應於判決送達後20日內向本院提出上訴狀。
中    華    民    國    97    年    12    月    31    日
                                書記官  黃鏽金


司法院資訊處製作；財團法人民間司法改革基金會備份。
